臺灣屏東地方法院民事判決　　　　　　　100年度訴字第128號
原　　　告　臺灣新光商業銀行股份有限公司
法定代理人　李增昌
訴訟代理人　簡正杉
　　　　　　陳冠志
被　　　告　鄧碧惠
訴訟代理人　汪士琦
上列當事人間請求分配表異議之訴事件，本院於民國100 年8 月
15日言詞辯論終結，判決如下：
    主  文
原告之訴駁回。
訴訟費用由原告負擔。
    事實及理由
壹、程序事項
    按債權人或債務人對於分配表所載各債權人之債權或分配金
    額有不同意者，應於分配期日一日前，向執行法院提出書狀
    ，聲明異議；若因執行法院對於前條之異議認為並非正當，
    而經到場之債務人及有利害關係之他債權人為反對之陳述，
    致異議未終結者，為異議之債權人或債務人，得向執行法院
    對為反對陳述之債權人或債務人提起分配表異議之訴，強制
    執行法第39條第1 項、第41條第1 項前段分別定有明文。查
    原告係本院民事執行處100 年度司執字第1471號強制執行事
    件之債權人（併入98年度司執字第38700 號強制執行事件辦
    理），本院民事執行處係於民國100 年2 月10日製作如附表
    二所示之分配表（下稱系爭分配表），預定於100 年3 月9
    日實行分配，原告收受分配通知後，旋於100 年2 月25日具
    狀以被告優先分配之債權額最高僅新臺幣（下同）2,040,00
    0 元，超出部分應分配與原告受償為由聲明異議，請求更正
    系爭分配表，本院民事執行處未依其聲明更正分配表，並於
    100 年3 月3 日送達聲明異議狀通知被告於3 日內陳述意見
    ，被告收受通知後於100 年3 月6 日對原告之異議具狀表示
    反對，致異議未終結，經本院民事執行處於100 年3 月8 日
    函請原告限期提起訴訟，原告遂於分配期日起10日內之100
    年3 月18日提起本件訴訟，並向本院執行處為起訴之證明，
    業經本院依職權調閱98年度執字第38700 號民事強制執行卷
    宗，查核無訛，是原告提起本件分配表異議之訴，自屬合法
    ，先予敘明。
貳、實體事項
一、原告起訴主張：
(一)、訴外人即債務人陳松茂於89年間以如附表一所示等16筆土地
    ，設定最高限額抵押權2,040,000 元予被告（登記日期89年
    9 月25日），用以共同擔保其對被告之債權；嗣訴外人陳松
    茂再於93年間以其所有同上開16筆土地設定最高限額抵押權
    3,920,000 元予聯信商業銀行（登記日期93年2 月24日），
    用以共同擔保其對聯信商業銀行之債權，嗣聯信商業銀行於
    94年12月31日與誠泰商業銀行合併，存續銀行之誠泰商業銀
    行並更名為臺灣新光商業銀行股份有限公司即原告。
(二)、嗣被告向本院以98年司執字第38700 號聲請強制執行，於10
    0 年2 月10日所作成之系爭分配表，於表1 次序4 優先分配
    予被告1,836,142 元、表2 次序6 優先分配予被告1,503,60
    1 元，合計已超逾最高限額抵押權2,040,000 元之金額，應
    非被告擔保債權所應優先受償部分，並致使原告雖有設定金
    額3,920,000 元之最高限額抵押權，卻仍未有受償，損害債
    權甚大，執行法院顯係違誤，應予剔除，就剔除部分改分配
    予原告，是故，爰依強制執行法第41條第1 項提起分配表異
    議之訴，並聲明：本院98年司執字第38700 號強制執行事件
    於系爭分配表中，表1 次序4 所列載分配予被告之債權1,83
    6,142 元、表2 次序6 所列載分配予被告之債權1,503, 601
    元，合計金額超逾2,040,000 元之部分，應予剔除，上開剔
    除部份應列計優先分配予原告。
二、被告則以：
    本件拍賣之初共有四標23筆土地，分別為：(1)、無抵押權，
    (2)、內埔鄉農會為第一順位抵押權人，(3)、伊為第一順位抵
    押權人，(4)、原告第一順位抵押權人。原告陳報債權總額為
    1,732,920 元，其擔保地號含內埔鄉○○段838 地號等6 筆
    地，估價總額為6,070,000 元，應可滿足，且伊債權尚有差
    額6,750,336 元，且無其他債權併案分配，故法院分配並無
    違法；又原告聲明無條件可分配剩餘款勢必造成法律失衡，
    被告勢必再行查封拍賣，執行程序再來一次，分配表再做一
    次，又有債務人脫產之危險，而造成無法一次性解決債務問
    題，實非訴訟經濟之所樂見等語，並聲明：原告之訴駁回。
三、兩造對於下列事項均不爭執，並有本院民事執行處函、行政
    院金融監督管理委員會函、財政部函、土地登記謄本、土地
    登記申請書等附卷為證（見本院卷第4 至第27頁、第45至第
    50頁、第73至第84頁），並經本院依職權調閱本院民事執行
    處98年度司執字第38700 號卷、100 年度司執字第1471號卷
    、本院90年度促字第20547號卷等互核無訛，堪信為真實：
(一)、訴外人陳松茂於89年9 月間向被告借款1,700,000 元，約定
    清償期為89年10月21日，利息按5%計算，逾期以每100 元按
    日息1 角計付違約金，訴外人陳松茂並開立票面金額為1,70
    0,000 元，發票日期為89年9 月21日之本票交由被告收執，
    並以其所有如附表一所示土地，為被告設定系爭抵押權登記
    以為共同擔保。上開抵押權設定登記，經潮州地政事務所於
    89年9 月22日以潮登字第127260號收件，權利人欄位為被告
    ，義務人兼債務人欄位乃訴外人陳松茂，以如附表一所示土
    地為共同擔保權利總金額為2,040,000 元，存續期間自89年
    9 月21日起至89年10月21日止，債務清償日期為89年10月21
    日，利息按5%計算，逾期以每100 元按日息1 角計付違約金
    ，並於89年9 月25日登記完竣。
(二)、嗣訴外人陳松茂又於93年間向聯信商業銀行借款，並以訴外
    人陳松茂所有如附表一所示土地，為聯信商業銀行設定最高
    限額抵押權登記以為共同擔保。此最高限額抵押權設定登記
    ，經潮州地政事務所以潮登字第016410號收件，以如附表一
    所示土地為共同擔保設定最高限額債權為3,920,000 元，存
    續期間自93年2 月18日起至143 年2 月18日止，並於93年2
    月24日登記完竣。
(三)、嗣聯信商業銀行於94年12月31日與誠泰商業銀行合併，存續
    銀行之誠泰商業銀行並更名為臺灣新光商業銀行股份有限公
    司即原告。
(四)、因清償期屆至，訴外人陳松茂未依約履行，被告於90年9 月
    18日執上開1.所示系爭抵押權設定資料以及本票，向本院聲
    請核發支付命令裁定，經本院以90年度促字第20547 號裁定
    訴外人陳松茂應給付被告1,700,000 元，及自89年12月21日
    起至清償日止，按5%計算之利息，並按每100 元每日1 角計
    算之違約金，並賠償程序費用123 元，且於90年10月29日確
    定；被告再持之以及確定證明書為執行名義向本院聲請強制
    執行（90年度執字第15796 號），然因執行無實益，由本院
    發給屏院高民執壬字第90執15796 號債權憑證；嗣被告又於
    98年11月20日執上開債權憑證為執行名義向本院聲請強制執
    行（98年度司執字第38700 號，下稱系爭執行程序），聲請
    執行之金額除增加執行費用46,059元外，餘均與上開支付命
    令裁定內容相同；本院民事執行處執行系爭執行程序，經聲
    明應買後，於100 年2 月10日製作如附表二所示之系爭分配
    表，並預定於同年3 月9 日實行分配。
(五)、原告收受分配通知後，於100 年2 月25日以被告優先分配之
    債權額最高僅得2,040,000 元，超出部分應分配與原告受償
    為由聲明異議，聲請更正分配表，本院民事執行處未依其聲
    明更正分配表，並於100 年3 月3 日送達聲明異議狀通知被
    告於3 日內陳述意見，被告於100 年3 月6 日對原告之異議
    表示反對，致異議未終結。本院民事執行處通知原告限期提
    起訴訟，原告遂於分配期日起10日內之100 年3 月18日提起
    本件訴訟。
四、本院依民事訴訟法第271 條之1 準用第270 條之1 規定整理
    並協議兩造簡化爭點結果為：系爭抵押權之性質為何？就超
    過2,040,000元之部分被告得否依法優先受分配？經查：
(一)、按抵押權乃為擔保特定債權而存在，且係就特定物設定之，
    抵押物與擔保債權應均屬構成抵押權內容之重要部分，是以
    抵押權需以登記方法加以公示者，不啻著重於標的物之特定
    （何一不動產有抵押權），尚包括所擔保債權之特定，必該
    債權「種類及金額」均特定，於確定抵押權人對抵押物所得
    支配交換價值之限度後，後次序抵押權之設定始不致陷於不
    安狀態，或阻礙抵押物交換價值之有效利用。因之，已構成
    抵押權重要內容一部之特定標的物及特定擔保債權「種類暨
    金額」（標的物及擔保債權均特定），俱應為抵押權登記事
    項之範圍，各該特定事項非經依法逐一登記後，不生物權之
    效力，此即為抵押權所揭櫫表裏有密切關係之「公示原則」
    與「特定原則」（最高法院99年度台上字第1470號判決可資
    參照）。又按解釋契約，固須探求當事人立約時之真意，不
    能拘泥於契約之文字，但契約文字業已表示當事人真意，無
    須別事探求者，即不得反捨契約文字而更為曲解（最高法院
    17年度上字第1118號判例可資參照）。復按一般抵押權，因
    先有被擔保之債權存在，而後抵押權始得成立，故與最高限
    額抵押權，係由所有人提供抵押物，與債權人訂立在一定金
    額之限度內，擔保現在已發生及將來可能發生之債權，而須
    約定存續期間，以擔保期間內所發生之債權者不同（最高法
    院86年度台上字第2769號判決可資參照）。
(二)、本件原告雖主張被告為權利人，訴外人陳松茂為義務人兼債
    務人，以如附表一所示土地為共同擔保權利總金額2,040,00
    0 元，並於89年9 月25日登記完竣之抵押權屬最高限額抵押
    權云云，惟查，依系爭土地登記謄本、抵押權設定契約書上
    之記載及約定，均已明確載明系爭抵押權所擔保債權額為2,
    040,000 元（見本院卷第12頁、第78頁），而核與最高限額
    抵押權應記載為「擔保權利總金額最高限額新台幣○○○元
    」有別；且系爭抵押權設定目的乃因訴外人陳松茂於89年9
    月間向被告借款1,700,000 元，約定清償期為89年10月21日
    ，利息按5%計算，逾期以每100 元按日息1 角計付違約金，
    訴外人陳松茂並開立票面金額為1,700,000 元，發票日期為
    89年9 月21日之本票交由被告收執，而為擔保系爭上開借款
    與票款所設定，為兩造所不爭執（見本院卷第86頁），並經
    本院依職權調閱本院90年度促字第20547 號卷、98年度司執
    字第38700 號卷互核無訛。足見系爭抵押權顯非擔保兩造間
    現在已發生及將來可能發生之不確定債權，揆諸前開說明，
    系爭抵押權自屬一般抵押權，而非最高限額抵押權。
(三)、再查，雖訴外人陳松茂於89年9 月間向被告係借款1,700,00
    0 元，並開立票面金額為1,700,000 元之本票交由被告收執
    ，然系爭抵押權所擔保債權額載為2,040,000 元，惟衡諸常
    情，債權人為擔保其債權全額受償，於設定抵押權時，為因
    應利息、違約金之約定而設定較原債權額為高之權利價值，
    所在多有，然其所設定者，仍為一般抵押權，自不能僅憑設
    定權利價值與債權原本有所差異，即認所設定者為最高限額
    抵押權。
(四)、按抵押權所擔保者為原債權、利息、遲延利息、違約金及實
    行抵押權之費用。但契約另有約定者，不在此限，民法第86
    1 條第1 項定有明文。復按抵押權所擔保債權之範圍，應包
    括遲延利息在內，且不以登記為必要；又抵押權設定契約所
    擔保之債權，不僅限於借款本金，即借額以外之違約金亦在
    其內，最高法院著有73年度台抗字第239 號判例、50年台抗
    字第55號判例可稽。是違約金雖非抵押權之法定擔保範圍，
    惟如經約定為抵押權擔保之範圍且經登記者，亦屬在抵押權
    擔保債權範圍內。經查，系爭抵押權設定登記，經潮州地政
    事務所於89年9 月22日以潮登字第127260號收件，權利人欄
    位為被告，義務人兼債務人欄位乃訴外人陳松茂，以如附表
    一所示土地為共同擔保權利總金額為2,040,000 元，存續期
    間自89年9 月21日起至89年10月21日止，債務清償日期為89
    年10月21日，利息按5%計算，逾期以每100 元按日息1 角計
    付違約金，並於89年9 月25日登記完竣等節，為兩造所不爭
    執，揆諸前揭說明，債權本金、利息、違約金均當屬系爭抵
    押權擔保債權範圍，被告自得就抵押物拍賣所得價金優先受
    償。本院民事執行處98年度司執字第38700 號執行程序，係
    依上開設定登記之擔保債權範圍內製作系爭分配表，自難認
    有何違誤，而應予剔除，並就剔除部分改分配予原告。
五、綜上所述，原告提起本件分配表異議之訴，為無理由，應予
    駁回。又本件事證已甚明確，兩造其餘攻擊防禦方法，於判
    決結果不生影響，爰不一一論述，併此敘明。
據上論結，本件原告之訴為無理由，依民事訴訟法第78條，判決
如主文。
中    華    民    國   100    年    9     月    5    日
                  民事第一庭    法  官  羅培毓
正本係照原本作成。
如不服本判決，應於收受送達後二十日內向本院提出上訴書狀，
其未表明上訴理由者，應於提出上訴後二十日內向本院補提理由
書狀（均須按他造當事人之人數附繕本）
中    華    民    國   100    年    9     月    5    日
                                書記官  張婉郁
 附表一：
┌──┬──────────────────┬─┬─────┬────┬────────┐
│    │  土      地      坐       落       │地│  面  積  │ 權  利 │  備    考      │
│編號├───┬────┬──┬──┬───┤  ├─────┤        │                │
│    │縣  市│鄉鎮市區○段  ○○段│地  號│目│平方公尺  │ 範  圍 │                │
│    │      │        │    │    │      │  │          │        │                │
├──┼───┼────┼──┼──┼───┼─┼─────┼────┼────────┤
│ 1  │屏東  │內埔鄉  │圳頭│    │ 862  │田│ 6030.43  │6分之1  │重測前：番子厝段│
│    │      │        │    │    │      │  │          │        │177 地號        │
├──┼───┼────┼──┼──┼───┼─┼─────┼────┼────────┤
│ 2  │屏東  │內埔鄉  │圳頭│    │ 839  │田│ 5152.39  │6分之1  │重測前：番子厝段│
│    │      │        │    │    │      │  │          │        │171地號         │
├──┼───┼────┼──┼──┼───┼─┼─────┼────┼────────┤
│ 3  │屏東  │內埔鄉  │圳頭│    │ 936  │田│ 4981.68  │6分之1  │重測前：番子厝段│
│    │      │        │    │    │      │  │          │        │147-1地號       │
├──┼───┼────┼──┼──┼───┼─┼─────┼────┼────────┤
│ 4  │屏東  │內埔鄉  │圳頭│    │ 937  │道│  204.72  │6分之1  │重測前：番子厝段│
│    │      │        │    │    │      │  │          │        │147-4地號       │
├──┼───┼────┼──┼──┼───┼─┼─────┼────┼────────┤
│ 5  │屏東  │內埔鄉  │圳頭│    │ 938  │田│ 1137.66  │6分之1  │重測前：番子厝段│
│    │      │        │    │    │      │  │          │        │147-5地號       │
├──┼───┼────┼──┼──┼───┼─┼─────┼────┼────────┤
│ 6  │屏東  │內埔鄉  │圳頭│    │ 939  │旱│ 1521.80  │6分之1  │重測前：番子厝段│
│    │      │        │    │    │      │  │          │        │147-2地號       │
├──┼───┼────┼──┼──┼───┼─┼─────┼────┼────────┤
│ 7  │屏東  │內埔鄉  │圳頭│    │ 967  │田│ 6764.11  │6分之1  │重測前：番子厝段│
│    │      │        │    │    │      │  │          │        │138-1地號       │
├──┼───┼────┼──┼──┼───┼─┼─────┼────┼────────┤
│ 8  │屏東  │內埔鄉  │圳頭│    │1149  │田│10529.99  │6分之1  │重測前：番子厝段│
│    │      │        │    │    │      │  │          │        │180-1地號       │
├──┼───┼────┼──┼──┼───┼─┼─────┼────┼────────┤
│ 9  │屏東  │內埔鄉  │圳頭│    │ 873  │道│  316.72  │6分之1  │重測前：番子厝段│
│    │      │        │    │    │      │  │          │        │174-1地號       │
├──┼───┼────┼──┼──┼───┼─┼─────┼────┼────────┤
│10  │屏東  │內埔鄉  │圳頭│    │ 887  │田│ 4028.09  │6分之1  │重測前：番子厝段│
│    │      │        │    │    │      │  │          │        │162-2地號       │
├──┼───┼────┼──┼──┼───┼─┼─────┼────┼────────┤
│11  │屏東  │內埔鄉  │圳頭│    │1150  │田│14508.03  │6分之1  │重測前：番子厝段│
│    │      │        │    │    │      │  │          │        │180地號         │
├──┼───┼────┼──┼──┼───┼─┼─────┼────┼────────┤
│ 12 │屏東  │內埔鄉  │圳頭│    │ 798  │田│ 9587.68  │6分之1  │重測前：番子厝段│
│    │      │        │    │    │      │  │          │        │147地號         │
├──┼───┼────┼──┼──┼───┼─┼─────┼────┼────────┤
│ 13 │屏東  │內埔鄉  │圳頭│    │ 832  │田│ 6891.97  │6分之1  │重測前：番子厝段│
│    │      │        │    │    │      │  │          │        │162地號         │
├──┼───┼────┼──┼──┼───┼─┼─────┼────┼────────┤
│ 14 │屏東  │內埔鄉  │圳頭│    │ 842  │田│ 20171    │6分之1  │重測前：番子厝段│
│    │      │        │    │    │      │  │          │        │174地號         │
├──┼───┼────┼──┼──┼───┼─┼─────┼────┼────────┤
│ 15 │屏東  │內埔鄉  │圳頭│    │ 888  │道│145.29    │6分之1  │重測前：番子厝段│
│    │      │        │    │    │      │  │          │        │162-1地號       │
├──┼───┼────┼──┼──┼───┼─┼─────┼────┼────────┤
│ 16 │屏東  │內埔鄉  │圳頭│    │ 872  │田│1298.30   │6分之1  │重測前：番子厝段│
│    │      │        │    │    │      │  │          │        │174-2地號       │
└──┴───┴────┴──┴──┴───┴─┴─────┴────┴────────┘